【裁判字號】    90,訴,514
【裁判日期】    900731
【裁判案由】    偽造文書等
【裁判全文】
臺灣臺北地方法院刑事判決                            九十年度訴字第五一四號
    公  訴  人  臺灣臺北地方法院檢察署檢察官
    被      告  丙○○
                乙○○
    選任辯護人  李建民
右列被告因偽造文書等案件，經檢察官提起公訴（八十八年度偵續字第五六三號），
本院判決如左：
    主      文
丙○○、乙○○均無罪。
    理      由
一、公訴意旨略以：（一）緣告訴人甲○○、庚○○、壬○○及亞美旅行社股份有限
    公司（後改名為大鵬國際旅行社股份有限公司，下均稱大鵬旅行社）等在民國八
    十七年間，均為臺北市○○路一號丁○○○之所有權人，而被告乙○○斯時則承
    租該大廈五樓，經營昕銘廣告公司。嗣該大廈部分住戶為提昇居住品質，有意依
    法成立管理委員會（下稱管委會），甲○○、庚○○及丁○○○部分所有權人即
    授權由乙○○處理相關事宜。嗣於同年六月十二日，丁○○○住戶召開區分所有
    權人會議，由甲○○以召集人名義發開會通知，實際相關事宜則由乙○○處理。
    然會議當天，丁○○○區分所有權人出席者僅有高銘輝（代理甲○○）、鄭文歷
    （代理林鄭玉雲）陳瑞玉、王碧霞（代理大鵬旅行社）及羅東生（代理楊寶釵）
    ，另外出具出席會議委託書委託乙○○代理者，則有黃奎鈞、黃明輝、己○○（
    起訴書誤載為黃如勳）、王雲中及陳金鳳等人。詎乙○○明知出席會議及出具委
    託書之區分所有權人總數，並未超過全體區分所有權人卅八人之三分之二，而區
    分所有權比例亦未超過三分之二，且當天實際上並未開會決議，竟在會議結束後
    ，在丁○○○內偽造會議記錄，謂出席者已超過公寓大廈管理條例第三十一條規
    定之三分之二以上，宣布會議合法成立。並明知該會議並未做出任何決議，竟在
    會議記錄上記載：推選甲○○等五人為常任管理委員、訂定大廈管理規約、修繕
    大廈一樓內外門面與公共樓梯間及屋頂平台使用權為十二樓甲○○所有，出租予
    五樓之一昕銘公司等決議，經自行繕打完畢後，又自行將會議出席者劉建宏列名
    為記錄後，交由不知情之甲○○以主任管理委員身分簽章，足生損害於該大樓區
    分所有權人對於該大樓管理、使用之權益。嗣乙○○持此偽造之會議記錄，向臺
    北市政府工務局建築管理處申請報備成立管委會。（二）同年十二月間，該大廈
    另一承租戶被告丙○○取得常任管理委員庚○○授權處理有關會務後，於同年月
    廿二日（起訴書誤載為廿三日）召集委員會會議，因僅有丙○○（代理庚○○）
    、乙○○（代理己○○）及賴正堂（代理大鵬旅行社）三人出席，林、杜二人隨
    即決議推派丙○○代理主任委員職務。丙○○並隨即以代理主任委員身分而取得
    管理委員會印章。然丙○○明知原主任委員甲○○並無不能行使職務之事由，且
    其本身僅係庚○○之代理人並非該大廈區分所有權人，無權擔任管理委員會之主
    任委員，該決議顯然無效，且經該大樓管委會於八十八年一月一日發布緊急通告
    ，宣布該決議無效後，丙○○已不具代主委身分。詎丙○○竟意圖為自己不法之
    所有，將該委員會印章據為己有，迄今仍拒不交還與甲○○。因認被告乙○○涉
    有係犯刑法第二百十六條、第二百十條之行使偽造私文書罪嫌；被告丙○○涉犯
    同法第三百三十五條第一項侵占罪嫌云云。
二、按犯罪事實應依證據認定之，無證據不得推定其犯罪事實；不能證明被告犯罪者
    ，應諭知無罪之判決，刑事訴訟法第一百五十四條、第三百零一條第一項分別定
    有明文。又所謂認定犯罪事實之證據，係指足以認定被告確有犯罪行為之積極證
    據而言，如未發現相當證據，或證據不足以證明，自不能以推測或擬制之方法，
    以為裁判基礎。且告訴人之告訴，係以使被告受刑事訴追為目的，是其陳述是否
    與事實相符，仍應調查其他事實以資審認，始得為不利被告之認定。又認定不利
    於被告之事實，需依積極證據，茍積極證據不足為不利於被告事實之認定時，即
    應為有利於被告之認定，更不必有何有利之證據。次按，刑事訴訟上證明之資料
    ，無論其為直接證據或間接證據，均須達於通常一般人均不致於有所懷疑，而得
    確信其為真實之程度，始得據為有罪之認定，若其關於被告是否犯罪之證明未能
    達此程度，而有合理性懷疑之存在，致使無從形成有罪之確信，根據「罪證有疑
    ，利於被告」之證據法則，即不得遽為不利被告之認定，其以情況證據（即間接
    證據）斷罪時，尤須基於該證據在直接關係上所可證明之他項情況事實，本乎推
    理作用足以確證被告有罪，方為合法，不得徒憑主觀上之推想，將一般經驗上有
    利被告之其他合理情況逕予排除，此觀諸最高法院七十六年臺上字字第四九八六
    號、三十二年度上字六七號判例意旨亦甚明顯。再刑法第二百十條偽造私文書，
    以無制作權人冒用他人名義而制作該文書為要件之一，如果行為人基於他人之授
    權委託，即不能謂無制作權，自不成立該條之罪（最高法院四十七年度臺上字第
    二二六號判例參照）；而刑法上侵占罪，須持有人變易原來之持有意思而為不法
    所有之意思，始能成立，如僅將持有物延不交還或有其他原因致一時未能交還，
    既缺乏主觀要件，即難遽以該罪相繩（最高法院五十二年度臺上字第一四一八號
    判例、六十八年度臺上字第三一四六號判例參照）。
三、本件公訴人認被告乙○○、丙○○涉有前揭犯行，係以該犯罪事實業據告訴人甲○○等指訴綦詳，且依被告乙○○所提出之出席簽到名冊及委託書計算，該大廈
    住戶共有卅八人，出席者僅為廿人，並未超過三分之二；且記錄係由其完成卻記
    載為「劉建宏」名義一節，亦有該會議記錄在卷可稽；又告訴人甲○○於八十八
    年一月一日即以主任委員身分發布緊急通知，宣布該次決議無效，並隨即委託律
    師發函催告丙○○歸還印章，然丙○○迄今尚未歸還一情，業據告訴人甲○○指
    訴在卷，並有緊急通知及律師函各一份在卷可參等為其論據。訊據被告乙○○、
    丙○○固分別坦承有制作右開會議紀錄及以丁○○○管理委員會代主委身分保管
    該會印章等情屬實，惟均堅決否認有何犯行，被告乙○○辯稱：八十七年六月十
    二日會議前，住戶已簽具同意書等相關文件，且當日出席人數含出具委託書者已
    超過三分之二，當天確實有開會，而會議紀錄上之表決權人數等係應市政府承辦
    人員要求補寫的等語。被告丙○○則以：伊經由合法會議決議以代理主任委員身
    分持有印信，且告訴人甲○○未經法定程即解除其代理主委身分，並不生效力，
    伊係合法持有，不構成侵占罪等語置辯。
四、被告乙○○被訴偽造文書部分，本院查：
（一）告訴人甲○○於檢察官偵查中指稱：「申請成立委員會之事均委託乙○○申請
      」（詳八十八年度偵字第三七二四號卷第卅八頁）；告訴人庚○○於檢察官偵
      查中陳稱：「我有簽名蓋章．．．，我簽很多份，是要讓杜（按即被告乙○○
      ）申請管委會的」（詳前揭偵卷第卅八頁），於本院審理中亦證稱有授權其弟
      即證人辛○○代為處理等語；證人即區分所有權人己○○亦迭於檢察官偵查及
      本院審理中結證稱：伊及很多人均有簽名委託被告乙○○負責成立管委會之事
      ，因該大廈確實很亂，常有不良份子出入，所以大家都同意成立管理委員會，
      起初運作很好，後來告訴人甲○○與乙○○因廣告塔之事不合，而且三樓經營
      撞球場之人及一樓屋主因店面招牌之事與被告乙○○不合，才會來告等語（詳
      前揭偵卷第一○二頁及本院九十年七月十六日審理筆錄）；證人即區分所有權
      人白藻檉、鄭文歷均於檢察官偵查中結證稱：八十七年六月以前，就有聽說要
      成立管理委員會，伊等認為這是件好事，八十七年六月十二日之開會通知全體
      住戶均有收到，但伊等並未出席等語；證人鄭文歷並謂：伊有同意訂定管理規
      約等語（詳前揭偵卷第一八七頁）；證人即大鵬旅行社職員賴正堂於偵查中到
      庭證述：八十七年三月間，被告乙○○到公司稱要成立管委會，當時公司負責
      人林知沼剛好在場，林知沼認為這是好事，有同意，乙○○拿出一些書面要林
      知沼簽，並稱這些以後會向有關單位提出申請，因林知沼常出國，故一次簽署
      很多相關文件，並授權伊出席會議，而管理委員會均在大鵬旅行社開會係因總
      經理戊○○答應要出借場地，又該旅行社已於八十七年四月改選張伯鴻為負責
      人，並改名為大鵬旅行社，但於七月廿日才完成全部變更程序，故被告並不知
      情，且伊知道告訴人等均有同意成立管委會等語（詳前揭偵卷第一九三頁反面
      以下）；證人即大鵬旅行社職員王碧霞於偵查中對檢察官訊以：「林知沼常出
      國，故委託你們出席委員會議」時答稱：「對，通常是委託賴某（按即證人賴
      正堂），又八十七年六月十二日賴某有事，故由我出席」等語（詳同上偵卷第
      一九三頁反面）；證人即大鵬旅行社之前任負責人林知沼於偵訊中證稱：「我
      在八十七年五月去越南住兩年，杜（按即被告乙○○）稱要成立管委會，我們
      在成立大樓管委會紙上簽名」、「有職員王碧霞稱她有去開過會，杜稱要成立
      管委會一定要用公司章，是重要文件，王就蓋章給她」等語（詳八十八年度偵
      續字第五六三號卷第二○三頁）；證人即大鵬旅行社總經理戊○○亦於本院審
      理中坦承申請案之相關文件上亞美旅行社（按即大鵬旅行社前身）之大小章確
      係張知沼所簽章無訛 (詳本院九十年七月十六日審理筆錄)，再參以八十七年
      六月十二日、同年十二月廿二日二次開會場地，均係由大鵬旅行社提供，及臺
      北市政府報備公文由證人戊○○代收之事實，有臺北市政府公文封、掛號收據
      各一紙附卷可查，足見告訴人甲○○、庚○○、大鵬旅行社等事前均有同意並
      委託被告乙○○代為處理成立丁○○○管委會之事宜。此外，並有經證人即丁○○○區分所權人或其代理人馬文華、吳富士、楊寶釵、王雲中、羅東生、（
      均詳前揭偵續卷第四八九頁以下）劉勝盛、張知沼及告訴人甲○○、庚○○等
      人分別於偵查或本院審理中坦承為渠等簽章之「丁○○○建築物所有權人同意
      書」、「金鼎公寓大廈區分所有權人會議出列席單位及人員附冊」原本多紙附
      卷可稽，堪信被告乙○○辯稱伊係經區分所有權人授權申請成立管委會乙詞非
      虛。又雖告訴人等均稱僅委託被告乙○○申請成立管委會，其他細節並未交代
      云云，惟依公寓大廈管理條例及公寓大廈管理組織申請報備處理原則之規定，
      申請成立管委會須備申請書表、規約、區分所有權人會議紀錄等文件，按諸常
      理，告訴人等於簽名同意被告乙○○辦理成立事宜時，自有概括授權被告作成
      所有相關文件以符合法律規定之意，否則豈會一次簽署多份文件，且均未另為
      限制授權之文字？告訴人甲○○又豈有於臺北市工務局大廈管理委員會申請書
      之「申請人」及「主任委員或管理負責人」欄及丁○○○常任管理委員會規約
      意見表「簽署欄」內簽名之理？且觀上開申請書已載明申請時須檢附區分所有
      權人會議紀錄（成立管理組織之決議）、規約內容等文件，益徵該等文件之制
      作亦在渠等授權範圍之內。故縱認該次區分所有權人會議實際上並未達法定出
      席人數，或未正式開會討論，揆之前引判例意旨，被告乙○○事前既有經過授
      權，即屬有制作權人，與刑法上偽造文書之構成要件尚屬有間。
（二）八十七年六月十二日丁○○○區分所有權人會議召開當日，除區分所有權人陳
      瑞玉親自出席，及高銘輝代理甲○○、高銘祥（計四戶）、鄭文歷代理林鄭玉
      雲、王碧霞代理大鵬旅行社（計八戶）、羅東生代理楊寶釵出席會議外，另出
      具出席會議委託書委託被告乙○○代理者，則有黃奎鈞、黃明輝、己○○（計
      二戶）、王雲中及陳金鳳等人，此業據證人高銘輝、己○○、王碧霞、林知沼
      分別於偵審中證述明確，並有會議出席委託書、丁○○○開會通知、金鼎公寓
      大廈區分所有權人會議出列席單位及人員附冊等附卷足憑；而該次會議紀錄所
      載之討論事項及決議，如推選甲○○、林知沼、己○○、庚○○、高銘祥等為
      常任管理委員、訂立大廈管理規約、提昇大廈居住環境品質等事項，均見諸前
      開告訴人等事前簽署之「丁○○○建築物所有權人同意書」，亦有同意書原本
      多紙附卷可查，故被告乙○○辯稱：開會當日伊發言表示「一切均按照同意書
      內容為決議」，獲在場與會者無異議通過，伊始以同意書內容為決議載為當日
      之會議紀錄決議事項內等語，衡情尚非不可採信。再佐以證人王碧霞證稱：八
      十七年六月十二日伊前往開會，但只有四個人出席，故伊就回去上班，之後伊
      有看到其他人從會場走出來稱會議已結束（詳前揭偵卷第一九三頁）；證人林
      知沼證稱：「有職員王碧霞稱她有去開過會」（詳八十八年度偵續字第五六三
      號卷第二○三頁）；及證人高銘輝於審理中證稱：伊當日確有代理告訴人甲○○任會議主席，且於會議後有主動至被告乙○○處在卷附系爭會議紀錄主持人
      欄內簽名 (詳本院九十年七月十六日審理筆錄）各情，足徵告訴人等指稱八十
      七年六月十二日實際上未開會、只是聊天云云，尚難置信。況被告及告訴人等
      均非熟習議事規則之人，渠等對係「開會」或「閒聊」，為「無異議通過」或
      「未表決」，於各人主觀認知上本即有異，亦難以告訴人等或證人高銘輝上開
      片面陳述，遽認無開會及決議之事實。
（三）再大鵬旅行社前負責人林知沼於八十七年六月十二日未在臺灣，固有其護照影
      本附卷可參。然林知沼已同意成立管委會，且因即派駐國外乃預先於多份相關
      文件上簽章，並授權公司職員賴正堂、高碧霞代理參與會議，且被告乙○○並
      不知大鵬旅行社負責人嗣變更為陳伯鴻各節，已經證人林知沼、高碧霞、賴正
      堂證述如前，復有會議出席委託書、丁○○○建築物所有權人同意書等附卷足
      考，告訴人等指稱上開文件上亞美旅行社之大小章係遭被告乙○○偽造、挪用
      云云，與事實有違。
（四）被告乙○○辦理丁○○○管委會報備程序，既係經告訴人甲○○、庚○○、大
      鵬旅行社及其餘多位區分所有權人授權，並簽署前述同意書多紙，且八十七年
      六月十二日區分所有權會議確實有召開等事實，已如前述，則縱該會議程序或
      會議紀錄、管理規約之制作有瑕疵，亦難認被告乙○○有偽造文書之犯意可言
      。否則被告乙○○豈會於事後將會議紀錄、管理規約分別交付告訴人甲○○或
      證人高銘輝簽章，並明目張膽張貼公告而自曝犯行。
五、被告丙○○被訴侵占罪部分，經查：
（一）八十七年十二月廿二日之丁○○○常任管理委員會會議，係經合法郵寄通知五
      名常任委員參加，嗣由丁○○○管委會常任委員庚○○、己○○分別委託被告
      丙○○、乙○○代理參加，大鵬旅行社則由賴正堂代表出席，已逾過半之開會
      人數等情，分經告訴人庚○○及證人劉勝盛、己○○、賴正堂於檢察官偵查及
      本院審理中證述屬實，並有開會通知、郵政函件收據、委託書二紙附卷可參；
      且觀庚○○、己○○出具之委託書上均載稱「有關臺北市○○路一號丁○○○
      管理委員會會務，一切均委由丙○○（或乙○○）代理本人處理」，顯係概括
      授權而別無限制，故告訴人庚○○及證人劉勝盛等嗣稱僅係授權渠等開會，未
      授權召開常任管理委員會云云，不足採信。而大鵬旅行社均授權賴正堂參與會
      議一節，已據證人王碧霞證述如前，再參酌該次開會場地亦由大鵬旅行社提供
      ，證人賴正堂、戊○○嗣稱大鵬旅行社未授權賴正堂開會云云，無足憑信。再
      該次會議紀錄已載明「管理委員會決議推派丙○○代理主委職務」等語，並經
      被告二人及證人賴正堂當場簽明乙情，為證人賴正堂所是認，並有該會議紀錄
      乙紙存卷可據。且卷附丁○○○管理規約第九條第五款已明定「主任委員得經
      管理委員會決議通過，將其一部分之職務，委任其他代表處理」，則姑不論該
      次會議是否合法、決議是否有效，被告丙○○主觀上認其已合法代理管委會主
      委職務，尚無悖常情。是被告丙○○自始以管委會代主委身分持有保管管委會
      之印章，已難謂有何為自己不法所有之意圖。
（二）又起訴書謂「經該大樓管理委員會於八十八年一月一日發布緊急通告，宣布該
      決議無效後，丙○○已不具代主委身分」云云，固有該緊急通告一紙附足憑，
      然被告丙○○與告訴人等間就八十七年十二月廿二日之決議、八十八年一月一
      日之緊急通告是否有效，各執一詞，即主管機關臺北市政府就告訴人甲○○要
      求丁○○○管委會改任及規約停用乙事，亦表示「公寓大廈區分所有權人、管
      理組織或利害關係人如因規約決議事項所爭執或偽造文書等情節，應經司法程
      序由法院認定之」等語，有臺北市政府八十八年一月廿五日府工建字第八八○○○二六二○○號函在卷可按，足徵被告丙○○辯稱：告訴人甲○○改任管理
      委員等均尚未取得法院之合法認定，且該印章非屬告訴人之私有財物，伊依法
      自難將系爭印章交付告訴人甲○○等語，尚非無據，揆諸首揭判例意旨，亦難
      認被告丙○○有侵占丁○○○管委會印章之主觀犯意。
六、此外，本院復查無其他足可證明被告乙○○、丙○○有偽造文書或侵占犯行之積
    極證據，依據上述說明，實難僅憑告訴人有瑕疵之指訴，以推測或擬制之方法，
    遽課以渠等前開罪嫌，自應為無罪之諭知。
據上論斷，應依刑事訴訟法第三百零一條第一項，判決如主文。
本案經檢察官林秀濤到庭執行職務
中      華      民      國    九十      年      七      月    三十一    日
                                      臺灣臺北地方法院刑事第八庭
                                          法  官  宋  松  璟
右正本證明與原本無異。
如不服本判決，應於判決送達後十日內，向本院提出上訴狀。
                                          書記官  楊  文  祥
中      華      民      國    九十      年      七      月    三十一    日


司法院資訊處製作；財團法人民間司法改革基金會備份。
